最高法院刑事判決　　　　　　　　　　　　　　　　八十七年度台上字第五七九號
　　上訴人　曾婉慧
　　被　告　乙○○
　　　　　　甲　○
右上訴人因自訴被告等偽造文書等罪案件，不服台灣高等法院中華民國八十五年十一
月六日第二審更審判決（八十五年度上更(二)字第七五八號，自訴案號：台灣板橋地方
法院八十一年度自字第三一一號），提起上訴，本院判決如左：
    主  文
原判決撤銷，發回台灣高等法院。
    理  由
本件原判決以上訴人曾婉慧之自訴意旨略稱：被告乙○○原為台北市○○○路○段四
十一號十樓之一大大唱片企業有限公司（以下簡稱大大公司）負責人。因於民國七十
八年十月間以新台幣（下同）一千九百八十萬元向上訴人購買房屋，而向任職華南商
業銀行中和分行（下稱華銀中和分行）領組之被告甲○求助。二人即共同意圖為自己
及他人不法之所有，並基於概括犯意，明知上訴人未於七十八年十一月三、四兩日為
大大公司作連帶保證人，竟由被告等共同連續在華銀中和分行偽造上訴人之簽名、及
盜用上訴人之印章於三紙借據上。甲○則明知上開三張借據不實，仍登載於其職務上
所掌之帳冊內，向該行先後詐貸共二千三百萬元（分別為一千八百萬元、一百萬元、
及四百萬元），計超貸三百二十萬元共同朋分花用。嗣經華南銀行向上訴人追討，始
為上訴人發覺。因認被告等牽連犯有刑法第三百三十九條第一項、第二百十六條、第
二百十條、第二百十七條第一項、第二項（應包括於第二百十條中）等罪嫌等情。惟
經審理結果，認為被告等犯罪不能證明，因而維持第一審諭知被告等此部分無罪之判
決，駁回上訴人在第二審之上訴。固非無見。
惟查，(一)、本院前次發回更審（八十五年度台上字第三七○二號判決）意旨指明，證
人吳狄汶證稱：「房屋貸款一千八百萬元，信用保證基金的貸款四百萬元，客票融資
貸款一百萬元，乙○○的意思是要貸二千三百萬元，我去送件的」、「費用是由乙○
○付的」等語（見第一審卷第一七五頁、第一七六頁）；被告乙○○亦供承：「我也
有給吳代書三十萬元的傭金……」、「我已付代書佣金三十萬元，契稅七萬元，在貸
款中自毋庸再付佣金……」云云（見八十二年度上易字第一七五○號第一一二頁、第
一二六頁）；而吳狄汶於陳述狀中尤陳稱：「……除受託辦理產權移轉登記外，並代
乙○○以系爭房地轉向華南商業銀行中和分行洽辦抵押貸款事宜，經華銀同意核貸一
千八百萬元……」、「向乙○○收取過戶移轉登記規費、借款利息及過戶代書費等計
七萬二千六百二十五元」等語（見同上卷第二○三頁、第二○四頁），依上開證據觀
之，系爭抵押貸款手續係由乙○○委託代書吳狄汶辦理（吳狄汶亦自承如此，見第一
審卷第二一○頁），但原判決竟認定係上訴人委託辦理，被告等洵難勾串施詐云云，
核與卷存證據資料不符等語。乃原審就此猶未詳細審究，仍謂系爭房屋抵押貸款係由
上訴人委託吳狄汶辦理，被告等洵難勾串施詐等情（見原判決第五頁背面第三至第五
行），資為判決被告等無罪之理由，致瑕疵依然存在，自屬可議。(二)、證人吳狄汶證
述，上訴人只知房屋貸款一千八百萬元而已，至於另借貸五百萬元部分他不知道等詞
，核與上訴人所稱情節相符。但吳狄汶又證謂「乙○○的意思是要貸二千三百萬元，
我去送件的。」（均見第一審卷第一七六頁）；另被告甲○亦謂，一開始是吳狄汶前
往銀行洽商本件貸款，並表示願提供房屋抵押，嗣經核准貸給二千三百萬元後，才辦
理對保等手續等語（見第一審卷第二十七頁背面、第二一二頁），是吳狄汶似自始即
以為乙○○辦理二千三百萬元借貸及抵押登記（見第一審卷第一○七至一○九頁抵押
權設定契約書）為任務。倘使無訛，其何以對上訴人隱瞞此一增加抵押貸款金額之事
實，致上訴人誤以乙○○僅借貸一千八百萬元而前往銀行為之簽約作保﹖且於七十八
年十一月一日對保，上訴人交付印章與甲○用印時，該吳狄汶在場何以未阻止甲○於
另兩張四百萬元及一百萬元借據上蓋章﹖據吳狄汶具狀陳稱，乙○○自七十八年六月
間起，即陸續向伊告貸多次云云（見八十二年度上易字第一七五○號卷第二一八頁）
，則吳狄汶與乙○○原屬舊識，是否因此與戴某勾結而不利於上訴人﹖又甲○一再辯
解，伊自始即不知上訴人將系爭房屋出售與乙○○一節，究否實情﹖吳狄汶與乙○○
或上訴人曾否告知上情。甲○為該銀行評估系爭房屋價值時，有無參考本件房屋買賣
契約﹖又吳狄汶自承上訴人僅知房屋貸款一千八百萬元而已，則其辦理二千七百六十
萬元抵押權設定契約書，金額超過甚多，又如何向上訴人解釋，而徵得上訴人同意蓋
章﹖另上述吳狄汶之陳述狀明伊經手由華銀中和分行核貨之二千三百萬元如何為乙
○○支付之詳細帳目（見八十二年度上易字第一七五○號卷第二一八頁背面），但乙
○○謂，渠未收到該四百萬元及一百萬元部分之貸款（見第一審卷第二十八頁、第
九十三頁背面、第一七七頁，八十二年度上易字第一七五○號卷第三十一頁，八十年
度偵字第一三五三二號卷第八十七頁背面），真相為何﹖戴某何故否認﹖均不能無疑
，凡此與待證事實難謂無關，原審未詳細調查、深入審究，致事實尚欠明白，自屬未
盡調查能事。上訴人上訴意旨，指摘原判決不當，非無理由，應認仍有撤銷發回更審
之原因。
據上論結，應依刑事訴訟法第三百九十七條、第四百零一條，判決如主文。
中      華      民      國    八十七    年     二       月     十九     日
                              最高法院刑事第十庭
                                  審判長法官  吳  雄  銘
                                        法官  池  啟  明
                                        法官  陳  宗  鎮
                                        法官  石  木  欽
                                        法官  吳  火  川
      右正本證明與原本無異
                                              書  記  官
中      華      民      國    八十七    年     二       月    二十三    日
